臺灣高等法院刑事判決
109年度上訴字第4137號
上  訴  人  臺灣新北地方檢察署檢察官
上  訴  人  
即  被  告  胡凱文

上列上訴人等因被告偽造文書等案件，不服臺灣新北地方法院10
9年度審訴字第1019號，中華民國109年8月21日第一審判決（起
訴案號：臺灣新北地方檢察署109年度偵字第7784號），提起上
訴，本院判決如下：
    主  文
原判決撤銷。
甲○○犯三人以上共同冒用政府機關及公務員名義詐欺取財罪，處
有期徒刑陸月，緩刑伍年，並應依附件所示內容支付損害賠償。
如附表「偽造之印文及數量」欄所示偽造印文均沒收；扣案APPL
E廠牌IPHONE 6S行動電話壹具及公文信封袋參只均沒收。
    事  實
一、甲○○自民國109年2月初某日起，加入真實姓名年籍不詳自稱
    「陳木蘭」之成年女子、真實姓名年籍不詳分別自稱為「陳
    宏達」、「梁光宗」之成年男子、真實姓名年籍不詳綽號「
    阿勛」之成年男子（下稱阿勛）等人所屬之詐欺集團，擔任
    交付詐騙文件予被害人，向被害人收取詐騙款項之車手工作
    （參與犯罪組織部分非屬本案起訴範圍，詳理由欄八所述）
    ，並約定於收取及交付款項後，用以抵償其債權人「郭俊昇
    」積欠阿勛之債務新臺幣（下同）3,000元。甲○○與自稱陳
    木蘭、陳宏達、梁光宗之人、阿勛及上開詐欺集團所屬成年
    成員（無證據證明有未成年人）共同意圖為自己不法之所有
    ，基於三人以上共同冒用政府機關及公務員名義詐欺取財、
    行使偽造公文書之犯意聯絡及行為分擔，接續為下列犯行：
(一)由該詐欺集團成年成員於109年2月9日9時起至同日18時止去
    電乙○○，接續冒用陳木蘭、陳宏達、梁光宗等警官、檢察官
    名義，稱乙○○曾至亞東醫院詐領保險金，業經提告需繳交罰
    金、涉嫌販賣富邦銀行帳戶，須提交財產之80%供監管，否
    則將坐牢，且因偵查不公開故不可告知他人云云，繼而指示
    乙○○至新北市○○區○○○路000號統一超商收取詐騙集團成員所
    傳真富邦銀行資料，並要求乙○○於看完後撕毀，致乙○○誤信
    為真，陷於錯誤，於109年2月10日11時許，至上海商業儲蓄
    銀行樹林分行解除定期存款並提領現金83萬元。嗣甲○○依阿
    勛指示，於同日13時許，至新北市○○區○○○路000號統一超商
    意幼門市收取由真實姓名年籍不詳之詐欺集團成年成員冒用
    政府機關名義於不詳時、地所製作之如附表所示偽造「臺灣
    臺北地方法院刑事庭分案申請書」之不實公文書傳真，並放
    置於公文信封袋內，再依指示於同日15時許，至新北市○○區
    ○○○路000巷0○00號香草公園內，向乙○○自稱為「劉承德」，
    並將內置有如附表所示不實公文書傳真之公文信封袋交予乙
    ○○收執，足以生損害於乙○○、臺灣臺北地方法院（下稱臺北
    地院）之公文書正確性，致乙○○誤信為真，陷於錯誤，因此
    交付現金83萬元予甲○○。甲○○隨即依該詐欺集團成年成員指
    示，將所取得之上開款項交予詐欺集團某男性成年成員。嗣
    乙○○發覺受騙，報警處理。
(二)惟該詐欺集團成年成員不知黃耒有已察覺有異，仍承前揭犯
    意，又於109年2月12日9時許，佯稱為梁光宗檢察官，撥打
    電話向乙○○佯稱：已清查名下財產，須依指示解除定期存款
    ，並交付款項云云，乙○○佯予配合，嗣甲○○於同日17時許，
    前往新北市○○區○○○路000號香草公園旁，欲向配合員警假意
    交付款項之乙○○收取款項之際，經埋伏之員警當場逮捕，扣
    得公文信封袋3只、APPLE廠牌IPHONE 6S及IPHONE 8行動電
    話各1具、現金1,000元、美金2元、襯衫1件及長褲各1件、
    皮鞋1雙等物。
二、案經乙○○訴由新北市政府警察局新莊分局（下稱新莊分局）
    報請臺灣新北地方檢察署檢察官偵查起訴。
    理  由
壹、證據能力
一、按被告以外之人於審判外之陳述，雖不符前4條（刑事訴訟
    法第159條之1至第159條之4）之規定，而經當事人於審判程
    序同意作為證據，法院審酌該言詞陳述或書面陳述作成時之
    情況，認為適當者，亦得為證據；當事人、代理人或辯護人
    於法院調查證據時，知有第159條第1項不得為證據之情形，
    而未於言詞辯論終結前聲明異議者，視為有前項之同意，刑
    事訴訟法第159條之5第1項、第2項分別定有明文。
二、本判決所引被告以外之人於審判外之供述證據筆錄，因檢察
    官、上訴人即被告甲○○（下稱被告）於本院準備程序、審理
    時對於該證據均未爭執證據能力（見本院卷第107至108、13
    5頁），且迄至言詞辯論終結前均未聲明異議，本院審酌此
    等供述證據筆錄製作時之情況，並無違法不當及證明力明顯
    過低之瑕疵，認以之作為證據應屬適當，復經本院依法踐行
    調查證據程序，揆諸前開規定，本院認此證據具有證據能力
    。又本判決所援引之其他文書、物證，因檢察官、被告於本
    院準備程序、審理時對於該等證據均未爭執證據能力（見本
    院卷第107至108、135至137頁），且無證據證明係公務員違
    背法定程序所取得，亦無顯有不可信之情況或不得作為證據
    之情形，復經本院依法踐行調查證據程序，均具有證據能力
    。
貳、認定被告犯罪事實所憑之證據及理由　　
一、上開事實，業據被告於偵查、原審及本院準備程序坦承不諱
    （見偵卷第50至51頁、原審卷第59至62、115至121頁、本院
    卷第108頁），並經證人即告訴人乙○○（下稱告訴人）於警
    詢證述明確（見偵卷第17至22頁），且有新莊分局搜索扣押
    筆錄、扣押物品目錄表、贓物認領保管單、偽造如附表所示
    之不實公文書傳真、上海商業儲蓄銀行板橋分行帳戶臨時對
    帳單、監視器錄影畫面翻拍照片、現場蒐證照片、新莊分局
    109年4月7日新北警莊刑字第1094018194號函及檢附資料等
    在卷可稽（見偵卷第25至29、31、33至44、58至72頁反面）
    ，復有扣案APPLE廠牌IPHONE6S行動電話1具及公文信封袋3
    只可證，是被告前開任意性自白應與事實相符，可以採信。
二、被告雖於本院審理時辯稱：我不知道他們是以公務人員名義
    行騙，我收傳真後，他們叫我不能看，當時詐欺集團的人是
    用電話FACETIME指示我去超商收傳真，他只有叫我過去問店
    員傳真號碼，傳真後叫我收了並買1個牛皮紙袋放進去，之
    後就拿給被害人，我從頭到尾都沒有跟被害人對話過，是詐
    欺集團的人用電話跟被害人接洽云云（見本院卷第139頁）
    ，而否認知悉詐欺集團係以冒用公務員名義為本案詐欺取財
    犯行。惟查：現今詐欺集團行騙之方法，不外乎以網路購物
    設定錯誤等理由詐騙被害人，使被害人聽從指示前往自動付
    款設備操作而匯款，或以「猜猜我是誰」之方式，使被害人
    誤認為親友而匯款，或冒用政府機關或檢、警、調等公務人
    員名義，詐稱個人資料遭冒用涉及犯罪，須監管帳戶，並以
    偽造之公文取信被害人而交付存款等方式，凡此詐騙手法業
    經各媒體廣泛報導並為政府機關長期宣導，已為社會大眾所
    知悉，則以被告自承高職畢業之教育程度（見本院卷第109
    頁），自難諉為不知。參諸被告於警詢供稱：我上游跟我通
    電話時，有跟我說這是很重要的公文書，並且要求我到沒有
    監視器的地方，再將該文書放入我購買的信封袋內等語（見
    偵卷第16頁正反面）；於本院亦自承收到傳真之後，是由其
    本人放進牛皮紙袋，是在紙袋口大小範圍內把紙裝進去，其
    知道那張傳真紙上面有文字，有看到四方形表格類的東西，
    其當時認為放入公文紙袋的文件是給被害人的文字檔等語（
    見本院卷第139至140頁），堪認其已親自接觸交付告訴人之
    該文書，且知悉該文件為公文書無誤。被告既係在詐欺集團
    內擔任交付詐騙文件予被害人，向被害人收取詐騙款項之車
    手工作，於收取款項時復假冒他人名義，而詐欺集團之主要
    工作即為詐欺被害人以取得款項，所交付被害人之文件自不
    可能為真實，且多以具有公權力之政府機關或公務員名義為
    之，以使被害人遭詐而交付款項，又詐欺集團此種手法業經
    報章媒體多所披露，並屢經政府及新聞為反詐騙之宣導，均
    如前述，被告身為詐欺集團之一員，復親自至超商收取該傳
    真，對於其上文字內容為何縱未予細究，然其對於此等文件
    係屬偽造，且係以冒用政府機關、公務員名義並出示偽造公
    文書以取信被害人之方式詐騙一節，應知之甚明，否則被告
    焉需配合詐欺集團指示，特意至便利商店領取文件，被告又
    豈會毫無疑問即配合指示。況被告前於偵查、原審及本院準
    備程序時對於本案犯行均已坦承在卷，業已前述，於本院審
    理時方翻異前詞而否認此部分犯行，難認可採。
三、據上，本案事證明確，被告犯行堪以認定，應依法論科。
參、法律適用
一、卷附「臺灣臺北地方法院刑事庭分案申請書」屬公文書，其
    上所蓋「臺灣臺北地方法院檢察署印」印文為偽造公印文
(一)按刑法上偽造文書罪，係著重於保護公共信用之法益，即使
    該偽造文書所載名義制作人實無其人，而社會上一般人仍有
    誤信其為真正文書之危險，仍難阻卻犯罪之成立（最高法院
    54年台上字第1404號判例意旨參照）。再刑法上所稱之「公
    文書」，係指公務員職務上製作之文書，與其上有無使用「
    公印」無涉；若由形式上觀察，文書之製作人為公務員，且
    文書之內容係就公務員職務上之事項所製作，即令該偽造之
    公文書上所載製作名義機關不存在，或該文書所載之內容並
    非該管公務員職務上所管轄，然社會上一般人既無法辨識而
    仍有誤信為真正之危險，仍難謂非公文書。經查，如附表所
    示偽造文書，形式上已表明係由「臺灣臺北地方法院」之國
    家司法機關所出具，內容又與刑事案件相關，所使用之印文
    又表彰公務機關名銜，自有表彰公務員本於職務而製作之意
    ，縱該文書所使用之法律用語並非全然正確，惟一般成年人
    苟非熟稔法律事務，實不足以分辨該文書內容是否真實，確
    有誤信前述文書係公務員職務上所製作之危險，自屬偽造公
    文書無訛。
(二)次按刑法第218條第1項所謂偽造公印，係屬偽造表示公署或
    公務員資格之印信而言，其形式如何，則非所問（最高法院
    84年度台上字第5509號判決意旨參照），而該條規範目的既
    在保護公務機關之信用性，凡客觀上足以使社會上一般人誤
    信為公務機關之印信者，不論公務機關之全銜是否正確而無
    缺漏，應認仍屬刑法第218條第1項所規範之偽造公印文，始
    符立法目的。再者，我國公印之製頒係規定於印信條例，且
    印信條例就印信之種類、質料、形式、字體及尺度等均有明
    文規範，故是否屬刑法第218條第1項之公印，仍應依印信條
    例所規定之外觀形式而為認定，又政府並無可能製頒與我國
    公務機關名銜不符之印信，則偽造與我國公務機關名銜不符
    之印章，因非依印信條例規定由上級機關所製發之印信以表
    示該機關之資格，即與公印之要件不符（本院暨所屬法院10
    1年法律座談會刑事類提案第8號參照）。經查，如附表所示
    公文書上之偽造「臺灣臺北地方法院檢察署印（現更名為臺
    灣臺北地方檢察署）」印文，其全銜內容與我國公務機關名
    銜相符，應認屬刑法第218條所規定之公印文。至該文書蓋
    有偽造之「檢察官梁光宗」、「書記官潘美靜」印文，僅屬
    機關內部職員之職章或簽名章作成之印文，自無從認定為依
    印信條例所規定製頒之印信，與公印之要件不符，應僅屬普
    通印文。
(三)另本案並未扣得任何偽造印章，且如附表所示偽造公文書，
    係被告透過便利商店傳真收取，綜觀本案卷證，俱無法證明
    有上揭偽造印文或公印文之印章或公印存在，亦無事證足認
    被告及本案詐欺集團成員確實持有上開偽造印文或公印文之
    實體印章或公印，因而偽造印文。依現今科技設備而論，單
    以電腦繪圖軟體、剪貼複印方式與輸出設備，即得製作出含
    有各式印文或公印圖樣之偽造公文書，非必然於現實上須偽
    造實體印章，再持以蓋用而偽造印文之必要（本案文書係以
    傳真方式取得）。依罪疑有利被告認定之原則，無從認定被
    告與本案詐欺集團成員有何偽造印章、公印犯行。
二、被告與詐欺集團成年成員所犯本案犯行，參與人員除被告外
    ，尚有自稱陳木蘭、陳宏達、梁光宗之人及阿勛，足認上開
    犯行至少有三人共同對告訴人實行詐騙，又被告與本案詐欺
    集團成年成員係以偽冒警官、檢察官等人名義向告訴人詐騙
    並收取財物，偽冒公務員名義而僭行公務員職權乙節，固已
    該當刑法第158條第1項僭行公務員職權罪之構成要件與不法
    要素，然刑法既已於103年6月18日另增訂刑法第339條之4第
    1項第1款冒用公務員名義詐欺取財罪，該罪已將刑法第158
    條第1項僭行公務員職權罪之構成要件與不法要素包攝在內
    ，而以之為詐欺犯罪之加重處罰事由，成為另一獨立之詐欺
    犯罪態樣，予以加重處罰，故被告與本案詐欺集團成年成員
    冒用公務員名義詐欺取財之所為，不另成立刑法第158條第1
    項僭行公務員職權罪，否則即與「雙重評價禁止原則」有違
    ，併予敘明。
三、核被告所為，係犯刑法第216條、第211條行使偽造公文書罪
    、第339條之4第1項第1款、第2款三人以上共同冒用政府機
    關及公務員名義詐欺取財罪。其所犯上開詐欺取財罪，雖兼
    具刑法第339條之4第1項數款加重情形，惟僅有一詐欺取財
    行為，應僅成立一罪。又詐欺集團成年成員偽造「臺灣臺北
    地方法院檢察署印」印文於「臺灣臺北地方法院刑事庭分案
    申請書」公文書上之行為，為該偽造公文書之階段行為；偽
    造上開公文書後復由被告持以行使，偽造公文書之低度行為
    應為行使偽造公文書之高度行為所吸收，不另論罪。
四、按共同實行犯罪行為之人，在合同意思範圍以內，各自分擔
    犯罪行為之一部，相互利用他人之行為，以達其犯罪之目的
    者，即應對於全部所發生之結果，共同負責，不問犯罪動機
    起於何人，亦不必每一階段犯行，均經參與。再關於犯意聯
    絡，不限於事前有所協議，其於行為當時，基於相互之認識
    ，以共同犯罪之意思參與者，亦無礙於共同正犯之成立。且
    數共同正犯之間，原不以直接發生犯意聯絡者為限，即有間
    接之聯絡者，亦包括在內。詐欺集團成員，以分工合作之方
    式，各自分擔犯罪行為之一部，相互利用他人之行為，以達
    詐欺取財之目的，即應負共同正犯責任，不必每一階段犯行
    均經參與，且犯意之聯絡，亦不以直接發生者為限，其有間
    接之聯絡者，亦屬之（最高法院97年度台上字第2946號判決
    意旨參照）。是以，行為人參與構成要件行為之實施，並不
    以參與構成犯罪事實之全部或始終參與為必要，即使僅參與
    構成犯罪事實之一部分，或僅參與某一階段之行為，亦足以
    成立共同正犯。而詐欺集團成員，以分工合作方式，各自分
    擔犯罪行為之一部，相互利用他人之行為，以達詐欺取財之
    目的，即應負共同正犯責任，不必每一階段犯行均經參與。
    據此，被告與自稱陳木蘭、陳宏達、梁光宗之人、阿勛及自
    被告處收受款項之詐欺集團某男性成年成員，就本案犯行有
    犯意聯絡及行為分擔，均為共同正犯。
五、按如數行為於同時同地或密切接近之時地實施，侵害同一之
    法益，各行為之獨立性極為薄弱，依一般社會健全觀念，在
    時間差距上，難以強行分開，在刑法評價上，以視為數個舉
    動之接續施行，合為包括之一行為予以評價，較為合理，則
    屬接續犯，而為包括之一罪（最高法院86年台上字第3295號
    判例意旨參照）。被告等人於如事實欄一(一)、(二)所示時
    、地先後2次對告訴人施用詐術詐欺取財既遂及詐欺取財未
    遂犯行，侵害同一法益，其各次舉動之獨立性極為薄弱，依
    一般社會健全觀念，難以強行分開，在刑法評價上，以視為
    數個舉動之接續施行較為合理，合為包括之一行為予以評價
    ，為接續犯，應論以三人以上共同冒用政府機關及公務員名
    義詐欺取財既遂一罪。
六、被告與其所屬詐欺集團成年成員以如事實欄一所示方式，遂
    行向告訴人詐欺取財之目的，其行為雖非屬完全一致，然就
    此犯行過程以觀，此等行為間時空相近，部分行為重疊合致
    ，就社會通念而言，實應論以一行為觸犯數罪名之想像競合
    犯。是被告以一行為同時觸犯三人以上共同冒用政府機關及
    公務員名義詐欺取財罪及行使偽造公文書罪，為想像競合犯
    ，應依刑法第55條規定，從一重之刑法第339條之4第1項第1
    款、第2款三人以上共同冒用政府機關及公務員名義詐欺取
    財罪處斷。
七、本案有刑法第59條規定之適用
(一)按犯罪之情狀顯可憫恕，認科以最低度刑仍嫌過重者，得酌
    量減輕其刑，刑法第59條定有明文。次按刑事審判旨在實現
    刑罰權之分配的正義，故法院對有罪被告之科刑，應符合罪
    刑相當之原則，使輕重得宜，罰當其罪，以契合社會之法律
    感情，此所以刑法第57條明定科刑時應審酌一切情狀，尤應
    注意該條所列10款事項以為科刑輕重之標準，並於同法第59
    條賦予法院以裁量權，如認犯罪之情狀可憫恕者，得酌量減
    輕其刑，俾使法院就個案之量刑，能斟酌至當。而刑法第59
    條規定犯罪之情狀可憫恕者，得酌量減輕其刑，其所謂「犯
    罪之情狀」，與同法第57條規定科刑時應審酌之一切情狀，
    並非有截然不同之領域，於裁判上酌減其刑時，應就犯罪一
    切情狀（包括第57條所列舉之10款事項），予以全盤考量，
    審酌其犯罪有無可憫恕之事由（即有無特殊之原因與環境，
    在客觀上足以引起一般同情，以及宣告法定低度刑，是否猶
    重等等），以為判斷。
(二)刑法第339條之4第1項第1款、第2款之三人以上共同冒用政
    府機關及公務員名義詐欺取財罪，其法定刑係1年以上7年以
    下有期徒刑，得併科1百萬元以下罰金，然同為三人以上共
    同冒用政府機關及公務員名義詐欺取財之人，其原因動機不
    一，犯罪情節未必盡同，其以三人以上共同冒用政府機關及
    公務員名義詐欺取財行為所造成危害社會之程度自屬有異，
    法律科處此類犯罪，所設之法定最低本刑卻同為「1年以上
    有期徒刑」，不可謂不重，於此情形，自非不可依客觀犯行
    與主觀惡性二者加以考量其情狀，是否有可憫恕之處，適用
    刑法第59條規定酌量減輕其刑，期使個案裁判之量刑，能斟
    酌至當，符合罪刑相當原則及比例、平等原則。查被告所為
    本案三人以上共同冒用政府機關及公務員名義詐欺取財犯行
    ，固應非難，然被告犯後坦承大部分犯行，且與告訴人以60
    萬元達成調解，所參與者復為較末端之交付文件及取款犯罪
    分工，參與犯罪程度相對非重，因本案犯行所分得報酬亦非
    甚高，為本案犯行時復僅23歲餘，年輕識淺，因思慮或有未
    週而犯本案法定最低本刑1年以上有期徒刑之罪，不可謂不
    重，本院考量其客觀犯行及主觀惡性，認依其情狀處以相當
    之刑，即足以懲儆，並可達防衛社會之目的，爰依刑法第59
    條規定酌量減輕其刑，期使個案裁判之量刑能斟酌至當，符
    合罪刑相當原則及比例、平等原則。
八、本案無組織犯罪防制條例適用之說明
(一)按「本條例所稱犯罪組織，指三人以上，以實施強暴、脅迫
    、詐術、恐嚇為手段或最重本刑逾5年有期徒刑之刑之罪，
    所組成具有持續性或牟利性之有結構性組織」、「前項有結
    構性組織，指非為立即實施犯罪而隨意組成，不以具有名稱
    、規約、儀式、固定處所、成員持續參與或分工明確為必要
    」，組織犯罪防制條例第2條第1項、第2項分別定有明文。
(二)經查：被告所為本案犯行之犯罪時間雖係在107年1月3日組
    織犯罪防制條例修正施行後，惟觀諸起訴書犯罪事實欄並未
    提及該詐欺集團是否合於組織犯罪防制條例第2條第1項所稱
    「具有持續性或牟利性之有結構性組織」要件，亦無隻字片
    語提及被告參與具有持續性、牟利性之結構性犯罪組織，顯
    未主張被告涉犯組織犯罪防制條例第3條第1項後段參與犯罪
    組織罪嫌，難認參與犯罪組織犯行業經檢察官起訴。據此，
    起訴書既未敘明，亦未提出積極證據證明本案詐欺集團係屬
    具有持續性或牟利性之結構性組織，而非為立即實施犯罪而
    隨意組成，亦未舉證證明被告確有參與組織犯罪情事，得否
    逕認被告認知其所參與者屬於具有持續性或牟利性之有結構
    性犯罪組織，顯有可疑。自無從僅憑被告參與本案前開如事
    實欄一所示犯行而為前開行為分擔等節，即遽認被告有參與
    犯罪組織之犯意及行為，而以參與犯罪組織罪相繩，是本案
    無證據證明此部分與被告前開有罪部分（即起訴部分）有想
    像競合犯之裁判上一罪關係而為起訴效力所及，本院無從併
    予審究。
九、檢察官雖於本院審理時稱：請鈞院審酌被告犯行是否有涉犯
    洗錢防制法第14條第1項洗錢罪云云（見本院卷第134頁），
    然查：
(一)按「本法所稱特定犯罪，指下列各款之罪：一、最輕本刑為
    6月以上有期徒刑以上之刑之罪」，洗錢防制法第3條第1款
    定有明文。又刑法第339條之4第1項詐欺取財罪之法定刑為
    「1年以上7年以下有期徒刑，得併科1百萬元以下罰金」，
    自屬洗錢防制法第3條第1款所規定之特定犯罪。而洗錢防制
    法之立法目的，依洗錢防制法第1條規定，係在防範及制止
    因特定犯罪所得之不法財物或財產上利益，藉由洗錢行為（
    例如經由各種金融機構或其他交易管道），使其形式上轉換
    成為合法來源，以掩飾或切斷其財產或財產上利益來源與犯
    罪之關聯性，而藉以逃避追訴、處罰。依洗錢防制法第2條
    「本法所稱洗錢，指下列行為：一、意圖掩飾或隱匿特定犯
    罪所得來源，或使他人逃避刑事追訴，而移轉或變更特定犯
    罪所得。二、掩飾或隱匿特定犯罪所得之本質、來源、去向
    、所在、所有權、處分權或其他權益者。三、收受、持有或
    使用他人之特定犯罪所得」之規定，倘行為人意圖掩飾或隱
    匿特定犯罪所得來源，而將特定犯罪所得直接消費處分，甚
    或交予其他共同正犯，而由共同正犯以虛假交易外觀掩飾不
    法金流移動，即難認單純犯罪後處分贓物之行為，仍應構成
    洗錢防制法第2條第1款或第2款之洗錢行為，例如詐欺集團
    向被害人施用詐術後，為隱匿其詐欺所得財物之去向，而令
    被害人將其款項轉入該集團所持有、使用之人頭帳戶，並由
    該集團所屬之車手前往提領詐欺款項得逞，檢察官如能證明
    該帳戶內之資金係本案詐欺之特定犯罪所得，即已該當洗錢
    防制法第14條第1項一般洗錢罪（最高法院108年度台上字第
    1744號、第2500號判決意旨參照）。再者，洗錢防制法處罰
    之洗錢行為，係依行為人有無掩飾或隱匿特定犯罪所得來源
    之意圖，分別臚列，此觀該法第2條、第14條規定即明，是
    各該洗錢罪之成立，固須對其個別犯罪構成要件行為，有直
    接或間接故意，但非均以具有掩飾或隱匿特定犯罪之意圖為
    必要。另在財產犯罪行為人利用人頭帳戶收取犯罪所得之情
    形，於被害人將款項匯入人頭帳戶之際，非但財產犯罪於焉
    完成，並因該款項進入形式上與犯罪行為人毫無關聯之人頭
    帳戶，以致於自資金移動軌跡觀之，難以查知係該犯罪之不
    法所得，即已形成金流斷點，發揮去化其與前置犯罪間聯結
    之作用，而此不啻為洗錢防制法，為實現其防阻不法利得誘
    發、滋養犯罪之規範目的，所處罰之洗錢行為。從而利用人
    頭帳戶獲取犯罪所得，於款項匯入人頭帳戶之際，非但完成
    侵害被害人個人財產法益之詐欺取財行為，同時並完成侵害
    上開國家社會法益之洗錢行為（最高法院109年度台上字第1
    676號判決意旨參照）。
(二)本案詐欺集團遣人去電告訴人並施以詐術，致告訴人陷於錯
    誤而依照詐欺集團指示，將款項領出後以現金親自交付被告
    ，是本案於告訴人將款項領出時，即已無從自告訴人帳戶款
    項之進出得出資金移動軌跡，則可否謂被告收受現金後再將
    之交付他人形成所謂金流斷點，實有可疑。再者，被告縱將
    其所收取之現金交付他人，此非屬直接消費處分之行為，亦
    非係以虛假交易外觀掩飾不法金流移動，不足生漂白該款項
    之效果，難認被告所為業已該當洗錢防制法第2條第2款洗錢
    行為。起訴書犯罪事實欄既無隻字片語提及被告涉犯洗錢行
    為，顯未主張被告涉犯洗錢防制法罪嫌，難認此部分犯行業
    經檢察官起訴，且卷內亦無證據證明被告所為該當洗錢防制
    法第14條第1項洗錢罪，自難認洗錢部分與被告所為本案犯
    行具有想像競合犯之裁判上一罪關係，非起訴效力所及，本
    院無從予以審理，附此敘明。
肆、撤銷改判之理由
一、原審審理後，認被告犯罪事證明確，適用刑法第28條、第21
    6條、第211條、第339條之4第1項第1款、第2款、第55條、
    第59條、第219條、第38條第2項前段、第38條之1第1項前段
    、第3項，刑法施行法第1條之1第1項等規定據以論罪科刑，
    固非無見。惟查：(1)被告所犯本案刑法第339條之4第1項第
    1款部分，除冒用公務員名義為本案犯行外，既另交付如附
    表所示偽造公文書，顯亦冒用政府機關名義為本案犯行，原
    判決就此部分僅論以冒用公務員名義，尚有未洽；(2)被告
    已於109年1月28日與告訴人以60萬元達成調解，有調解筆錄
    附卷可考（見本院卷第129至130頁），原審未及審酌此情而
    諭知犯罪所得3,000元沒收、追徵，自有未洽（詳後述）。
    檢察官循告訴人請求提起上訴，稱被告無刑法第59條規定適
    用，且原審量刑過輕云云，固無理由，被告以原審量刑過重
    云云為由提起上訴，亦無理由。然被告以其欲與告訴人和解
    ，請為緩刑宣告等語為由提起上訴，則非無理由，原判決復
    有前開可議及未及審酌之處，自屬無可維持，應由本院予以
    撤銷改判。
二、量刑
　　爰審酌被告正值青壯，不思循正當途徑獲取所需，為圖抵償
    債務之私利，竟參與詐欺集團犯行，利用一般民眾對刑事案
    件檢警偵辦流程未盡熟稔，又欠缺法律專業知識，竟冒用政
    府機關及公務員名義持偽造公文書向告訴人詐欺取財得逞，
    致告訴人受有相當之財產損失，並嚴重詆毀司法機關公文書
    之公信力，影響民眾對於社會及他人之信賴，所為顯屬可議
    ，且告訴人因此遭詐騙83萬元，金額非微，惟念被告犯罪後
    坦承大部分犯行，已與告訴人以60萬元達成調解，犯後態度
    尚可，兼衡其素行、在本案犯罪中係擔任車手工作，在本案
    犯罪中所擔任犯罪角色及參與犯罪程度，非該犯罪團體之主
    謀、核心份子或主要獲利者，所獲得犯罪所得非鉅，為本案
    犯行時之年齡、動機、目的、手段、犯罪所生危害、自陳高
    職畢業之智識程度及目前在油漆行工作（見本院卷第109頁
    ）等一切情狀，量處如主文第2項所示之刑。
三、沒收
(一)按偽造之印章、印文或署押，不問屬於犯人與否，沒收之，
    刑法第219條定有明文。該規定係採義務沒收主義，凡偽造
    之印文或署押，不論是否屬於犯人所有，亦不論有無搜獲扣
    案，苟不能證明其已滅失，均應依法宣告沒收（最高法院94
    年度台上字第3518號判決意旨參照）。查如附表所示偽造公
    文書，業由被告提出交予告訴人行使，已非被告與其所屬詐
    欺集團成年成員所有，固不得宣告沒收，惟其上偽造之「臺
    灣臺北地方法院檢察署印」公印文、「檢察官梁光宗」、「
    書記官潘美靜」印文（數量詳如附表「偽造之印文及數量」
    欄所示），不問屬於犯人與否，均應依刑法第219條規定宣
    告沒收。
(二)次按供犯罪所用、犯罪預備之物或犯罪所生之物，屬於犯罪
    行為人者，得沒收之，為刑法第38條第2項前段所明定。扣
    案APPLE廠牌IPHONE 6S行動電話1具及公文信封袋3只，均係
    被告所有供本案三人以上共同冒用政府機關及公務員名義詐
    欺取財罪所用或預備之物，此據被告於原審供陳明確，爰依
    刑法第38條第2項前段規定宣告沒收。
(三)再按「宣告前2條之沒收或追徵，有過苛之虞、欠缺刑法上
    之重要性、犯罪所得價值低微，或為維持受宣告人生活條件
    之必要者，得不宣告或酌減之」，刑法第38條之2第2項定有
    明文。被告於交付前開款項予詐欺集團成員後，得以抵償債
    務3,000元，此部分財產上利益即為被告本案犯行之犯罪所
    得，原應依刑法第38條之1第1項前段、第3項規定宣告沒收
    、追徵，惟考量被告已於109年1月28日與告訴人以60萬元達
    成調解，有調解筆錄附卷可考（見本院卷第129至130頁），
    其達成調解欲賠償告訴人之款項金額顯已逾其個人前述之犯
    罪所得，若再宣告沒收被告犯罪所得，將使被告承受過度之
    不利益，顯屬過苛，爰依刑法第38條之2第2項規定，不予宣
    告沒收。又衡諸目前司法實務查獲之案件，詐欺集團之車手
    ，通常負責提領贓款，並暫時保管至贓款交付予上手詐欺集
    團成員，再由上手詐欺集團成員將車手所提領之贓款依一定
    比例，發放予車手作為提領贓款之報酬，而車手對於所提領
    之贓款並無何處分權限，是被告對已交回之其餘贓款應無處
    分權限，亦無事實上之共同處分權限，此部分亦不予宣告沒
    收。
(四)至扣案現金1,000元、美金2元、APPLE廠牌IPHONE 8行動電
    話1具、襯衫及長褲各1件、皮鞋1雙等物，固均係被告所有
    ，然襯衫、長褲及皮鞋僅屬被告為本案犯行時偶然穿著在身
    之物，並非犯罪所用之物，APPLE廠牌IPHONE 8行動電話1具
    則係供其私人聯繫之用，並未用以跟詐欺集團成員聯絡，現
    金1,000元、美金2元，被告均否認與本案犯行有關，業據被
    告於原審供陳明確（見原審卷第60頁），復無其他積極證據
    可證此等物品與被告本案犯行有何關連，爰均不宣告沒收。
伍、緩刑宣告及所附條件
(一)按行為經法院評價為不法之犯罪行為，且為刑罰科處之宣告
    後，究應否加以執行，乃刑罰如何實現之問題。依現代刑法
    之觀念，在刑罰制裁之實現上，宜採取多元而有彈性之因應
    方式，除經斟酌再三，認確無教化之可能，應予隔離之外，
    對於有教化、改善可能者，其刑罰執行與否，則應視刑罰對
    於行為人之作用而定。倘認有以監禁或治療謀求改善之必要
    ，固須依其應受威嚇與矯治之程度，而分別施以不同之改善
    措施（入監服刑或在矯治機關接受治療）；反之，如認行為
    人對於社會規範之認知並無重大偏離，行為控制能力亦無異
    常，僅因偶發、初犯或過失犯罪，刑罰對其效用不大，祇須
    為刑罰宣示之警示作用，即為已足，此時即非不得緩其刑之
    執行，並藉違反緩刑規定將入監執行之心理強制作用，謀求
    行為人自發性之改善更新。而行為人是否有改善之可能性或
    執行之必要性，固係由法院為綜合之審酌考量，並就審酌考
    量所得而為預測性之判斷，但當有客觀情狀顯示預測有誤時
    ，亦非全無補救之道，法院仍得在一定之條件下，撤銷緩刑
    （參刑法第75條、第75條之1），使行為人執行其應執行之
    刑，以符正義。由是觀之，法院是否宣告緩刑，有其自由裁
    量之職權，而基於尊重法院裁量之專屬性，對其裁量宜採取
    較低之審查密度，祇須行為人符合刑法第74條第1項所定之
    條件，法院即得宣告緩刑（最高法院102年度台上字第4161
    號判決意旨參照）。查被告前未曾因故意犯罪受有期徒刑以
    上刑之宣告，有本院被告前案紀錄表存卷可考（見本院卷第
    51頁），其因上開行為致罹刑典，犯罪後於本院坦承大部分
    犯行，犯後態度尚可，考量其為本案犯行時年僅23歲餘，年
    輕識淺，思慮或有未週，於本案實際獲取犯罪利益非鉅，復
    已與告訴人以60萬元達成調解，告訴人並稱願意給被告自新
    機會等語，有調解筆錄在卷可按（見本院卷第129至130頁）
    ，本院認被告經本案偵、審程序及科刑教訓，當知所警惕而
    無再犯之虞，是上開所宣告之刑，以暫不執行為適當，爰依
    刑法第74條第1項第1款規定，併予宣告被告緩刑5年，以啟
    自新。
(二)另本院為督促被告能依上開調解條件確實履行，兼顧告訴人
    權益，爰參照上開調解筆錄內容【金額、條件詳如調解筆錄
    ，亦即被告願給付告訴人60萬元。其給付方法為：於110年3
    月27日前給付7萬元，其餘部分自同年4月份起於每月27日前
    各給付1萬元，至全部清償完畢為止，如1期不按時履行，視
    為全部到期。前開款項逕匯入告訴人設於中華郵政新莊後港
    路郵局帳戶（帳號詳卷）】，併依刑法第74條第2項第3款規
    定，諭知被告應依附件所示內容向告訴人支付60萬元損害賠
    償，如1期不按時履行，視為全部到期。又依刑法第74條第4
    項規定，命被告支付之損害賠償數額，得為民事強制執行名
    義。倘被告不履行，且情節重大，足認原宣告之緩刑難收其
    預期效果，而有執行刑罰之必要者，依刑法第75條之1第1項
    第4款規定，得撤銷其緩刑宣告。
據上論斷，應依刑事訴訟法第369條第1項前段、第364條、第299
條第1項前段，刑法第28條、第216條、第211條、第339條之4第1
項第1款、第2款、第55條、第59條、第219條、第38條第2項前段
、第38條之2第2項、第74條第1項第1款、第2項第3款，刑法施行
法第1條之1第1項，判決如主文。
本案經檢察官林卓儀提起公訴，檢察官郭瑜芳提起上訴，檢察官
蕭方舟到庭執行職務。
中　　華　　民　　國　　110 　年　　3 　　月　　3 　　日
                  刑事第十八庭  審判長法  官  何俏美
                                      法  官  葉乃瑋
                                      法  官  黃紹紘
以上正本證明與原本無異。
如不服本判決，應於收受送達後20日內向本院提出上訴書狀，其
未敘述上訴之理由者並得於提起上訴後20日內向本院補提理由書
（均須按他造當事人之人數附繕本）「切勿逕送上級法院」。
                                      書記官  顏淑華
中　　華　　民　　國　　110 　年　　3 　　月　　8 　　日

附表
偽造之公文書名稱 偽造之印文及數量 備註（卷證出處） 臺灣臺北地方法院刑事庭分案申請書 「臺灣臺北地方法院檢察署印」公印文1枚、「檢察官梁光宗」、「書記官潘美靜」印文各1枚 偵卷第33頁 

附件
甲○○應給付乙○○新臺幣陸拾萬元，給付方式為：於民國110年3月27日前給付新臺幣柒萬元，其餘部分自110年4月份起按月於每月27日前各給付新臺幣壹萬元，至全部清償完畢為止，如有一期未履行，視為全部到期。 

附錄本案論罪科刑法條全文
中華民國刑法第211條
偽造、變造公文書，足以生損害於公眾或他人者，處1年以上7年
以下有期徒刑。

中華民國刑法第216條
行使第210條至第215條之文書者，依偽造、變造文書或登載不實
事項或使登載不實事項之規定處斷。

中華民國刑法第339條之4
犯第339條詐欺罪而有下列情形之一者，處1年以上7年以下有期
徒刑，得併科1百萬元以下罰金：
一、冒用政府機關或公務員名義犯之。
二、三人以上共同犯之。
三、以廣播電視、電子通訊、網際網路或其他媒體等傳播工具，
    對公眾散布而犯之。
前項之未遂犯罰之。